臺灣高雄地方法院刑事判決
111年度審金訴字第252號
公  訴  人  臺灣高雄地方檢察署檢察官
被      告  張奕翔





上列被告因詐欺等案件，經檢察官提起公訴（110年度偵字第111
63號、第23273 號），被告於準備程序中就被訴事實為有罪陳述
，本院合議庭裁定由受命法官獨任行簡式審判程序，判決如下：
    主  文
乙○○犯三人以上共同詐欺取財罪，處有期徒刑壹年貳月。
扣案之IPHONE手機壹支（IMEI：000000000000000）沒收；未扣
案之犯罪所得新臺幣貳仟元沒收，於全部或一部不能沒收或不宜
執行沒收時，追徵其價額。
    事  實
一、乙○○於民國109年9月中旬起，基於參與犯罪組織之犯意，加
    入LINE暱稱「Sugar」及其他身份不詳成員（無證據認有少
    年成員）所屬3人以上所組成、以實施詐術為手段，且具有
    持續性、牟利性之有結構性之詐欺集團犯罪組織。由乙○○擔
    任領款車手，並提供其申辦之國泰世華銀行帳號0000000000
    00000帳戶（下稱國泰帳戶）及永豐銀行帳號0000000000000
    000000帳戶（下稱永豐帳戶）供詐欺集團使用。
二、乙○○與所屬詐欺集團成員，共同意圖為自己不法之所有，基
    於三人以上詐欺取財及洗錢之犯意聯絡，由LINE暱稱為「Su
    gar」之詐欺集團成員於109年9月15日13時1分許，以LINE通
    訊軟體傳送訊息給丙○詢問是否願意一起投資，之後將丙○加
    入一個LINE聊天群組，在群組內虛偽分享投資獲利經驗，丙
    ○因而陷於錯誤而加入投資，並按照「Sugar」之指示，於10
    9年9月23日13時26分許，至高雄市○○區○○○路00號1樓之永豐
    銀行三民分行匯款20萬元至趙彥豪（由檢察官另行偵辦）申
    設之永豐銀行帳號00000000000000000帳戶內。詐欺集團成
    員隨後於同日13時27分許，將丙○匯入之20萬元及其他不明
    人士所匯入之款項共80萬元轉匯至乙○○上開國泰帳戶，乙○○
    於同日13時39分許，依詐欺集團成員指示將其中40萬元以其
    所有之行動電話（IMEI：000000000000000）操作網路銀行
    轉匯至其所有之上開永豐帳戶。乙○○轉帳完成後，又依照指
    示先於同日13時59分許，至永豐銀行興隆分行臨櫃提領39萬
    1,000元，次於同日14時14分許，至國泰世華銀行文山分行
    臨櫃提領40萬5,900元，最後於同日18時36分許，至永豐銀
    行興隆分行操作自動櫃員機提款10萬元（共提款89萬6,900
    元）。乙○○提款完畢後，於同日晚間某時許，在其位於臺北
    市文山區興隆路住處外將款項全數交給詐欺集團成員，以此
    方式製造資金斷點，而將詐欺贓款置於詐欺集團實質控制並
    掩飾、隱匿詐騙所得贓款之去向及所在，乙○○因此獲得新臺
    幣（下同）2,000元報酬。嗣因丙○發現有異，報警處理，警
    方循線查獲上情，並扣得乙○○所有與犯罪集團聯絡使用之IP
    HONE手機1支（IMEI：000000000000000），及與本案無關之
    IPHONE手機1支（IMEI：000000000000000、00000000000000
    0）。
三、案經高雄市政府警察局刑事警察大隊報告臺灣高雄地方檢察
    署檢察官偵查起訴。
    理  由
一、程序方面：
    被告乙○○所犯係死刑、無期徒刑、最輕本刑為3年以上有期
    徒刑以外之罪，其於本院準備程序中就被訴事實為有罪之陳
    述，經本院告知簡式審判程序之旨，並聽取公訴人、被告之
    意見後，認無不得或不宜改依簡式審判程序進行之情事，由
    本院依刑事訴訟法第273條之1第1項、第284條之1規定，裁
    定由受命法官獨任進行簡式審判程序。又本件之證據調查，
    依刑事訴訟法第273條之2規定，不受同法第159條第1項、第
    161條之2、第161條之3、第163條之1及第164條至第170條規
    定之限制，均合先敘明。
二、認定犯罪事實所憑之證據：
    上開犯罪事實，業據被告於本院審理時坦承不諱（見本院卷
    第45、61、65頁），核與證人即告訴人丙○於警詢之證述之
    情節相符，並有內政部警政署反詐騙諮詢專線紀錄表（案件
    編號：0000000000）、高雄市政府警察局三民第二分局覺民
    派出所受理刑事案件報案三聯單各1份、趙彥豪之永豐帳戶
    客戶基本資料及交易明細、被告永豐帳戶客戶基本資料表及
    交易明細、被告國泰帳戶客戶基本資料及交易明細、國泰世
    華銀行文山分行監視錄影翻拍照片、永豐銀行興隆分行監視
    錄影翻拍照片及永豐銀行興隆分行自動櫃員機監視錄影翻拍
    照片、國泰世華商業銀行109年9月23日被告之取款憑證影本
    及永豐銀行109年9月23日被告提領現金傳票影本在卷可稽，
    復有IPHONE手機1支（IMEI：000000000000000）扣案可佐，
    足認被告自白與事實相符，並有證據補強，洵堪採為論罪科
    刑之依據。從而，本案事證明確，被告犯行均堪認定，應依
    法論科。
三、論罪科刑：
（一）法律說明：
    1.共同實施犯罪行為之人，在合同意思範圍以內，各自分擔
      犯罪行為之一部，相互利用他人之行為，以達其犯罪之目
      的者，即應對於全部所發生之結果，共同負責。又共同正
      犯之成立，祇須具有犯意之聯絡及行為之分擔，既不問犯
      罪動機起於何人，亦不必每一階段犯行，均須參與（最高
      法院28年上字第3110號判決、34年上字第862 號判決意旨
      參照）。是以，行為人參與構成要件行為之實施，並不以
      參與構成犯罪事實之全部或始終參與為必要，即使僅參與
      構成犯罪事實之一部分，或僅參與某一階段之行為，亦足
      以成立共同正犯。本案詐欺集團分工細緻，被告雖未自始
      至終參與各階段之犯行，而僅以擔任取款車手之工作，惟
      其與詐騙集團其他成員既為詐騙被害人而彼此分工，堪認
      係在合同意思範圍內，各自分擔犯罪行為之一部，並相互
      利用他人之行為，以達犯罪之目的，參諸上開說明，被告
      自應就所參與犯行，對於全部所發生之結果，共同負責。
    2.按行為人以一參與詐欺犯罪組織，並分工加重詐欺行為，
      同時觸犯參與犯罪組織罪及加重詐欺取財罪，雖其參與犯
      罪組織之時、地與加重詐欺取財之時、地，在自然意義上
      非完全一致，然二者仍有部分合致，且犯罪目的單一，依
      一般社會通念，認應評價為一罪方符合刑罰公平原則，應
      屬想像競合犯；倘若行為人於參與犯罪組織之繼續狀態中
      ，先後加重詐欺數人財物，因行為人僅為一參與組織行為
      ，侵害一社會法益，應僅就「首次犯行」論以參與犯罪組
      織罪及加重詐欺罪之想像競合犯，而其後之犯行，為其參
      與組織之繼續行為，為避免重複評價，當無從將一參與犯
      罪組織行為割裂再另論一參與犯罪組織罪，而與其後所犯
      加重詐欺罪從一重論處之餘地（最高法院107 年度台上字
      第1066號判決意旨參照）。被告前未曾因加入本件詐欺集
      團而遭論以參與組織犯罪，有臺灣高等法院被告前案紀錄
      表在卷可查，堪以認定被告本次犯行該當組織犯罪防制條
      例第3條第1項後段之參與犯罪組織罪。
    3.洗錢防制法業於105年12月28日修正公布，並於106年6月2
       8日施行，本次修法參考國際防制洗錢金融行動工作組織
      （Financial Action Task Force ，下稱FATF）40項建議
      之第3項建議，並參採聯合國禁止非法販運麻醉藥品和精
      神藥物公約及聯合國打擊跨國有組織犯罪公約之洗錢行為
      定義，將洗錢行為之處置、多層化及整合等各階段，全部
      納為洗錢行為，完整規範洗錢之所有行為模式。不惟就洗
      錢行為之定義（第2條）、前置犯罪之門檻（第3條）、特
      定犯罪所得之定義（第4 條），皆有修正。抑且因應洗錢
      行為定義之修正，將修正前同法第11條第1項、第2項區分
      為自己或為他人洗錢罪，而有不同法定刑度，合併移列至
      第14條第1項，亦不再區分為不同罪責，同處7年以下有期
      徒刑，併科新臺幣500萬元以下罰金，以求與國際規範接
      軌，澈底打擊洗錢犯罪。從而新法第14條第1項之一般洗
      錢罪，只須有第2條各款所示洗錢行為之一，而以第3條規
      定之特定犯罪作為聯結為已足。申言之，洗錢之定義，在
      新法施行後，與修正前規定未盡相同，因此是否為洗錢行
      為，自應就犯罪全部過程加以觀察，不僅須行為人客觀上
      有掩飾或隱匿特定犯罪所得之財物或財產上利益之具體作
      為，主觀上更須具有掩飾或隱匿其犯罪所得或變得之財產
      或財產上利益與犯罪之關聯性，使其來源形式上合法化，
      以逃避國家追訴、處罰之犯罪意思，始克相當。過去實務
      認為，行為人對犯特定犯罪所得之財物或利益作直接使用
      或消費之處分行為，或僅將自己犯罪所得財物交予其他共
      同正犯，祇屬犯罪後處分贓物之行為，非本條例所規範之
      洗錢行為。惟依新法規定，倘行為人意圖掩飾或隱匿特定
      犯罪所得來源，而將特定犯罪所得直接消費處分，甚或交
      予其他共同正犯予以隱匿，或由共同正犯以虛假交易外觀
      掩飾不法金流移動，即難認僅單純犯罪後處分贓物之行為
      ，應仍構成新法第2條第1或2款之洗錢行為（最高法院108
      年台上字第3086號判決意旨）。本案係分工由被告提供其
      名下帳戶供告訴人匯入款項，並將上開詐得金額提領後上
      繳集團成員，該行為已製造金流斷點，使偵查機關難以追
      查帳戶金流，以達掩飾詐欺犯罪所得之本質及去向，其所
      為已構成洗錢防制法所稱之洗錢。
（二）罪名：
      被告核被告所為，係犯組織犯罪防制條例第3條第l項後段
      之參與犯罪組織罪、洗錢防制法第14條第1項之一般洗錢
      罪、刑法第339條之4第1項第2款之三人以上共同詐欺取財
      罪。被告以一行為同時觸犯參與犯罪組織罪、一般洗錢罪
      及三人以上共同詐欺取財罪，為想像競合犯，應依刑法第
      55條之規定，從一重論以三人以上共同詐欺取財罪。被告
      所為，與其餘詐欺集團成員間，具有犯意聯絡及行為分擔
      ，為共同正犯，然因被告所犯已論以三人以上共同詐欺取
      財罪，自無庸再諭知共同之語。
（三）組織犯罪防制條例第8條第1項後段規定：「犯組織犯罪防
      制條例第3條之罪，偵查及審判中均自白者，減輕其刑」
      ；另洗錢防制法第16條第2項則規定：「犯前2條之罪，在
      偵查或審判中自白者，減輕其刑」。查被告乙○○就其所犯
      組織犯罪防制條例及洗錢防制法，於偵查及本院審理時均
      自白不諱，是就上開被告所犯，均應減輕其刑，又上開被
      告就上開犯行係從一重論處加重詐欺取財罪，是其此部分
      想像競合輕罪得減刑部分，本院於依照刑法第57條量刑時
      ，將併予審酌。
（四）刑罰裁量：爰以行為人之責任為基礎，審酌被告不思以正
      當途徑獲取財物，竟圖不勞而獲而加入詐欺集團，共同詐
      騙告訴人錢財，不僅使告訴人受財產損害，更破壞社會治
      安、破壞人際互信基礎，所為實屬不該，惟念其犯後坦承
      犯行，態度尚可，兼衡被告之素行、本件犯罪之手段、情
      節、所生危害、智識程度、家庭生活、經濟狀況等一切具
      體情狀（涉被告個人隱私，均詳卷），量處如主文所示之
      刑。
四、沒收與否之認定：
（一）被告本案犯行實際取得之犯罪所得為2,000元，業據被告
      於本院審理中供承在卷（見本院卷第45、67頁），應依刑
      法第38條之1第1項前段、第3項規定宣告沒收，於全部或
      一部不能沒收或不宜執行沒收時，追徵其價額。   
（二）另洗錢防制法第18條第1項前段固規定：「犯第14條之罪
      ，其所移轉、變更、掩飾、隱匿、收受、取得、持有、使
      用之財物或財產上利益，沒收之」，但條文並無「不問屬
      於犯罪行為人與否」之要件，當以屬於（按指實際管領）
      犯罪行為人者為限，始應沒收。查告訴人遭詐欺之款項，
      被告已依指示交付詐欺集團成員，則本案遭被告掩飾、隱
      匿去向與所在之詐欺所得，已不在被告實際管領之中，自
      無從依上開規定諭知沒收，附此敘明。
（三）扣案之IPHONE手機1支（IMEI：000000000000000，見本院
      卷第37頁扣押物品清單編號1）為被告所有，供被告本案
      聯繫使用，業據被告供承在卷（見警一卷第12頁、本院卷
      第67頁），應依刑法第38條第2項前段規定宣告沒收。至
      扣案IPHONE手機1支（IMEI：000000000000000、00000000
      0000000，見本院卷第37頁扣押物品清單編號2），雖為被
      告所有，然被告於本院審理時表示：IPHONE7那支是跟犯
      罪集團聯絡，IPHONE12那支是我後來買的從事房仲工作用
      的，跟本案無關等語（見本院卷第67頁），亦查無證據證
      明上開物品與本案相關，自無從為沒收之宣告，附此敘明
      。
據上論斷，應依刑事訴訟法第273條之1第1項、第299條第1項前
段，組織犯罪防制條例第3條第1項後段、第8條第1項後段，洗錢
防制法第2條第2 款、第14條第1項、第16條第2項，刑法第11條
前段、第28條、第339條之4第1項第2款、第55條、第38條第2項
、第38條之1第1項前段、第3項，刑法施行法第1條之1，判決如
主文。
本案經檢察官甲○○提起公訴，檢察官范文欽到庭執行職務。
中　　華　　民　　國　　111 　年　　7 　　月　　19　　日
                  刑事第五庭  法  官    黃政忠
以上正本證明與原本無異。
如不服本判決應於收受判決後20日內向本院提出上訴書狀，並應
敘述具體理由。其未敘述上訴理由者，應於上訴期間屆滿後20日
內向本院補提理由書(均須按他造當事人之人數附繕本)「切勿逕
送上級法院」。
「因疫情而遲誤不變期間，得向法院聲請回復原狀」。
中　　華　　民　　國　　111 　年　　7 　　月　　20　　日
                              書記官    儲鳴霄
附錄本案所犯法條：
組織犯罪防制條例第3條第1項
發起、主持、操縱或指揮犯罪組織者，處3年以上10年以下有期
徒刑，得併科新臺幣1億元以下罰金；參與者，處6月以上5年以
下有期徒刑，得併科新臺幣1千萬元以下罰金。但參與情節輕微
者，得減輕或免除其刑。
 
洗錢防制法第2 條
本法所稱洗錢，指下列行為：
一、意圖掩飾或隱匿特定犯罪所得來源，或使他人逃避刑事追訴
    ，而移轉或變更特定犯罪所得。
二、掩飾或隱匿特定犯罪所得之本質、來源、去向、所在、所有
    權、處分權或其他權益者。
三、收受、持有或使用他人之特定犯罪所得。
 
洗錢防制法第14條第1項
有第2條各款所列洗錢行為者，處7年以下有期徒刑，併科新臺幣
5百萬元以下罰金。
 
中華民國刑法第339條之4
犯第339條詐欺罪而有下列情形之一者，處1年以上7年以下有期
徒刑，得併科1百萬元以下罰金：
一、冒用政府機關或公務員名義犯之。
二、三人以上共同犯之。
三、以廣播電視、電子通訊、網際網路或其他媒體等傳播工具，
    對公眾散布而犯之。
前項之未遂犯罰之。